【裁判字號】    98,上訴,1858
【裁判日期】    981022
【裁判案由】    強盜等
【裁判全文】
臺灣高等法院臺中分院刑事判決        98年度上訴字第1858號
上  訴  人  臺灣臺中地方法院檢察署檢察官
上  訴  人
即  被  告  乙○○
                    國民
                    （現羈押於臺灣臺中看守所）
選任辯護人  江燕鴻律師
上列上訴人因被告犯強盜等案件，不服臺灣臺中地方法院98年度
訴字第1990號中華民國98年8月5日第一審判決（起訴案號：臺灣
臺中地方法院檢察署98年度偵字第9318號），提起上訴，本院判
決如下：
    主  文
上訴駁回。
    事  實
一、乙○○與綽號「阿文」之不詳姓名成年人及「阿文」之不詳
    姓名成年友人，於民國（以下同）98年3月20日凌晨3時22分
    許，共乘乙○○提供之車牌號碼5876-NC號自小客貨車，至
    臺中縣大里市○○路189號「戰慄時空網咖店」找乙○○友
    人丙○○，適見甲○○於該網咖店對面之「玉山商業銀行」
    自動櫃員機提領現金，認有機可乘，竟共同基於普通傷害及
    意圖為自己不法所有之結夥三人以上、攜帶兇器以強盜之犯
    意聯絡，由乙○○向不知情之張郁順借用機車，前往其住處
    附近不詳地點拿取客觀上足以對人之生命、身體、安全構成
    威脅，具行兇危險性之長條狀刀械一支及長條狀棍棒二支（
    以粉紅色長袋包裏），約5分鐘後返回該網咖店前放置上開
    自小客貨車內，將機車還予丙○○，又向丙○○借得安全帽
    一頂及口罩一只。俟甲○○領得現金，將部分現金借予其友
    人並離開後，即由「阿文」駕駛5876-NC號自小客貨車搭載
    乙○○及「阿文」之友人尾隨甲○○之機車，沿臺中縣大里
    市○○路轉益民路至文隆街，期間甲○○察覺有異，欲儘速
    返家。迨於同日凌晨3時44分許，甲○○騎乘之機車行至臺
    中縣大里市○○街22號前，「阿文」即駕駛上開自小客貨車
    加速自右後方超越甲○○之機車，將甲○○之機車撞夾在該
    自小客貨車及路旁停放之自小客貨車之間，使甲○○騎乘之
    機車倒地，甲○○往後跌坐在地，乙○○則手持長條狀刀械
    一支與由「阿文」之友人頭戴安全帽雙手各持一支長條狀棍
    棒下車，「阿文」則駕車往前守候、接應，嗣即由乙○○持
    長條狀刀械朝甲○○頭部揮砍，因甲○○以手阻擋，因而砍
    中甲○○左眉部，乙○○與「阿文」之友人再分持長條狀刀
    械及長條狀棍棒繼續毆擊甲○○身體，以此強暴手段至使甲○○不能抗拒，強拉取走甲○○斜背身上內裝國民身分證、
    機車駕照、全民健保卡各一張、信用卡三張及現金新臺幣（
    以下同）2萬3000元之背包後，復持續毆擊甲○○，使甲○○受有左眉部裂傷約4公分長、雙肘及右膝擦傷、上背及腰
    部挫瘀傷之傷害，倒地不起，始跑往在前等待接應之上開自
    小客貨車上駕車逃逸。
二、案經甲○○訴由臺中縣警察局霧峰分局報請臺灣臺中地方法
    院檢察署檢察官偵查起訴。
    理  由
壹、證據能力部分：
    按被告以外之人（包括證人、鑑定人、告訴人、被害人及共
    同被告等）於審判外之陳述雖不符刑事訴訟法第159條之1至
    之4等4條之規定，而經當事人於審判程序同意作為證據，法
    院審酌該言詞陳述或書面陳述作成時之情況，認為適當者，
    亦得為證據；當事人、代理人或辯護人於法院調查證據時，
    知有刑事訴訟法第159條第1項不得為證據之情形，而未於言
    詞辯論終結前聲明異議者，視為有前項之同意，同法第159
    條之5定有明文。立法意旨在於傳聞證據未經當事人之反對
    詰問予以核實，原則上先予排除。惟若當事人已放棄反對詰
    問權，於審判程序中表明同意該等傳聞證據可作為證據；或
    於言詞辯論終結前未聲明異議，基於尊重當事人對傳聞證據
    之處分權，及證據資料愈豐富，愈有助於真實發見之理念，
    且強化言詞辯論主義，使訴訟程序得以順暢進行，上開傳聞
    證據亦均具有證據能力。查檢察官、被告、被告之選任辯護
    人對於本案卷內相關證人之證述、文書卷證資料之證據能力
    ，於本院98年9月21日上午9時55分行準備程序中皆未表示爭
    執（本院卷第44至45頁），亦未就上述證據資料有合於刑事
    訴訟法第159條第1項不得為證據之情形於本院言詞辯論終結
    前聲明異議，且上述證人之證述、文書卷證資料亦經本院於
    審理期日逐一提示、朗讀，並告以要旨，本院復審酌相關證
    人證述筆錄製成、文書卷證資料取得，並無證據顯示有何違
    背程序規定情事，依據上述之說明，均應具有證據能力。
貳、實體理由：
一、訊據上訴人即被告（以下稱被告）乙○○對伊有提供如犯罪
    事實欄所記載之自小客貨車與「阿文」、「阿文」之友人共
    乘，並向丙○○借用機車，至伊住處附近取出以長條套子包
    裹之物品放置在上述自小客貨車內，後再向丙○○借用安全
    帽一頂、口罩一只，嗣該自小客貨車有撞倒甲○○所騎乘機
    車，強盜甲○○財物等情節，均不爭執；惟矢口否認犯有傷
    害、加重強盜罪，辯稱：伊係於案發前一日晚上22時許駕駛
    5876-NC號自小客貨車，至臺中市逢甲附近載「阿文」上車
    ，再依「阿文」指示，載「阿文」的朋友，伊等先在臺中市
    區繞，再到大里市的「戰慄時空網咖店」找丙○○聊天，後
    來，伊向丙○○借用機車回家拿放在屋外鞋櫃上之鑰匙，「
    阿文」要求伊順便至伊住處附近西榮路上拿一包東西，東西
    以塑膠袋包裝，「阿文」沒有向伊說是什麼東西，伊將東西
    交給「阿文」，「阿文」的朋友說要騎機車，要伊向丙○○
    借用安全帽、口罩，伊借得後坐上副駕駛座，開不到30秒「
    阿文」就要伊下車，下車後伊走路回家，由「阿文」開該自
    小客貨車離開，「阿文」在臺中逢甲就向伊借車，隔天上午
    8、9點再將車開到伊家附近路邊，強盜的事情伊並不知情云
    云。被告之選任辯護人辯護意旨略稱：「被告於離開「戰慄
    時空網咖店」後就離開現場，犯本案強盜、傷害罪之人係「
    阿文」及「阿文」之友人，又從行搶光碟來看，當時係凌晨
    3、4時，光線黑，是告訴人指證可以看清楚下手砍伊之人是
    被告，是有所疑問；再下手之人有戴安全帽，實在不可能看
    出毆打告訴人之人為何人；本案係因僅查獲被告，告訴人始
    指證係被告下手強盜之人；至於返還安全帽、口罩予丙○○
    ，由光碟明顯可以看出是一個穿白色衣服的人，並非被告；
    如果被告確實有參與本案，依照常理來說，因為借用安全帽
    、口罩之人為被告，應由被告返還，而且車輛為被告所有，
    如果確為強盜，亦不可能使用被告之車輛，是被告應係被「
    阿文」之人利用，告訴人之指證不應作為對被告不利認定之
    依據，請求鈞院撤銷原判，為被告無罪之諭知。」等語，資
    為被告辯護。
二、經查：
  (一)上揭犯罪事實，業據證人即告訴人甲○○、證人丙○○分別
    於偵查、原審法院審理中結證綦詳，並有丙○○借予被告之
    安全帽一頂、口罩一只扣案（其中口罩一個尚無證據證明已
    供本件犯罪之用），及搜索扣押筆錄、扣押物品收據/無應
    扣押之物證明書、扣押物品目錄表、臺中縣大里市○○路「
    戰慄時空網咖店」、臺中縣大里市○○路強盜案發現場監視
    器錄影光碟、翻拍照片、甲○○受傷之診斷證明書、照片等
    附卷（警卷第40、42至46、56至94頁）可稽。
  (二)次查，丙○○於偵查中結證稱：當天被告應該知道我在「戰
    慄時空網咖店」，且我機車停在外面，被告認得我機車，進
    來向我借機車，我未問被告要去那裡，5分鐘後被告還我機
    車，我出去向被告拿鑰匙，被告又向我借安全帽及口罩，當
    時被告手上拿著一個粉紅色長方形米袋，我不知裡面東西形
    狀，網咖店門外停一輛休旅車，被告坐副駕駛座，我好像將
    口罩拿給被告後座的朋友，後來有將安全帽、口罩還我等語
    （偵查卷第34至36頁）；另在原審法院98年7月22日上午9時
    50分審理中結證稱「（問：98年3月20日凌晨被告是否有到
    「戰慄時空網咖」跟你借安全帽及口罩？）有。」、「（問
    ：安全帽及口罩交給乙○○或交給他的朋友？）安全帽及口
    罩都是交給被告的朋友，是在「戰慄時空網咖」的一樓的大
    門口，從車窗遞給被告的朋友。」、「（問：後來何人拿安
    全帽及口罩還你？）我一直專注打電腦，是何人拿來還的我
    不知道。」、「（提示偵字第9318號卷第50頁）（問：這些
    照片是否就是當天取回安全帽及口罩的照片？）應該是。」
    、「（問：照片中穿白衣服還你安全帽及口罩的人，是否被
    告？）應該不是。」、「（問：乙○○向你借安全帽及口罩
    之前是否有向你借機車？）是。」、「（問：乙○○將機車
    還你時，同時向你借安全帽及口罩？）是。」、「（問：乙○○借機車何時還你機車？）約5分鐘。」、「（問：當天
    5876-NC自小客貨車上一共坐幾個人？）我看到二個人，是
    乙○○及他朋友，是坐在後座，前座部分我沒有仔細看。」
    等語，前後證述並無不符。對照「戰慄時空網咖店」監視器
    錄影光碟及翻拍照片，可知被告於98年3月20日凌晨3時34分
    許（此為「戰慄時空網咖店」監視器內鍵時間），騎乘借得
    機車返回「戰慄時空網咖店」時，確曾將包裏物品之粉紅色
    長袋放置車內，並向丙○○借用安全帽及口罩，迨於同日凌
    晨4時19分許，始由另一穿著白衣之不詳姓名男子將上述安
    全帽及口罩返還丙○○。
  (三)再查，甲○○於偵查中結證稱：我約凌晨3時20分左右到「
    玉山銀行」，由我騎機車從我家載「阿清」去「玉山銀行」
    ，我當時身上有1萬3000元，領4萬元，借3萬元給「阿清」
    ，「阿清」當場點三次，第一次點2萬8000元，第二次點2萬
    9000元，後來我數自己身上的錢二次，「阿清」點第三次才
    正確，之後我即帶2萬3000元返家。我沿東榮路往益民路方
    向行駛，至益民路左轉，之後第一個路口再右轉，右轉時發
    現有一輛車跟著我，突然開燈，我覺得怪怪的，騎到文隆街
    22號前，那一輛車突然加速從右後方將我與停在路邊的車子
    夾在一起，我往後倒地，一開始以為他們喝醉酒，問他們怎
    麼開車的，當時有二人下車，因為車子一直有在移動，所以
    駕駛應該沒有下車，該二人下車後沒有說話，刀子就由上而
    下直接劈砍下來，我有看到該二人長相，我被劈時有以手去
    撥他的手，所以變成橫劈。我知道其中一人拿刀，不知另一
    人拿什麼，但他有用安全帽及甩棍打我，我包包本是斜背，
    他們其中一人動手扯我包包，另一人繼續打我，我包包內有
    身分證、機車駕照、健保卡及現金2萬3000元、信用卡三張
    。該二人攻擊我時，車子持續往前開，停在離我家約一百公
    尺遠的冰店轉角，犯案後該二人往前跑，上去停在轉角的車
    。我不記得警詢時是指認照片還是被告本人，因我很緊張等
    語（偵查卷第15至17頁）；另在原審法院98年7月22日上午9
    時55分時審理中結證稱「（問：98年3月20日凌晨發生何事
    ？）當天凌晨3時20分左右我朋友跟我借錢，我到大里「玉
    山銀行」提款機提款，我分二次各提2萬元，我朋友向我借3
    萬元，我當場交我朋友3萬元，身上本來就有帶現金1萬3000
    元，我等我朋友上計程車再騎機車離開，沿東榮路走到益民
    路交岔口左轉益民路，發現一輛車子開很快差點撞到我，我
    不以為意繼續騎，騎到下一個路口150公尺附近右轉，發現
    後面有一輛車子車燈很亮，我直覺反應怪怪的，就騎快一點
    向左轉文隆街騎到22號前面，後面那輛車很快從我右後方將
    我機車撞夾在該車與路旁所停一輛汽車之間，我往後滾了一
    下跌坐在地上，看到二人從車子下來，從頭到尾沒有講話走
    向我，其中前面一人單手拿長條狀東西，後面一人兩手都拿
    長條狀東西，前面那人拿長條狀東西砍向我的左眉，因為被
    砍血有噴出來，且他拿的是長條扁狀東西，所以我認為是刀
    ，單手拿刀那人沒有戴安全帽，另一人雙手拿長條狀東西也
    一直打我，我感覺是棍狀東西，這人有戴安全帽，他們各打
    我很多下，在攻擊過程中有拉扯我斜背的包包，拉了很多次
    ，且邊攻擊邊拉扯，後來包包被他們搶走，他們二人搶走包
    包後還繼續打我背部及手部。那二人下車攻擊我的時候，車
    子往前開到下一個交岔路口停在那裡等，那二人後來就跑著
    上車離開，他們往右轉開走，我打119報警。」、「（問：
    有看清楚拿刀砍你的那個人？）他很壯碩，臉圓圓的，剃平
    頭。」、「（提示警卷第26頁98年4月9日警詢筆錄）（問：
    你當時警詢是否屬實？）屬實，我對第一個拿刀砍我的人印
    象很深刻，對第二個雙手拿長棍的人印象比較不深，我知道
    有二個人在攻擊我。」、「（問：拿刀的人是否為在庭被告
    ？）〈就是他〉。」、「（提示警卷第26頁98年4月9日警詢
    筆錄）（問：警察問你說其中一位歹徒特徵，經你指稱是蓄
    平頭，身高170公分，身材壯碩之人當天穿著何物，你回答
    穿著一件黑色長袖上衣，這個人就是拿刀那個人？）是，但
    是我只知道是穿黑色上衣，不知道是否長袖上衣。蓄平頭，
    身高170公分，身材壯碩這三個特徵也是我跟警察講的。」
    、「（問：當天警方是提示乙○○照片給你看還是本人讓你
    指認？）是看指認照片。」、「（問：你可以肯定行搶的是
    在庭被告？）〈是〉。」、「（問：乙○○身高約160公分
    ，你為何會說170公分？）歹徒在攻擊我時，我當時跌坐在
    地上，身高方面我只是說大約，因為我不可能精確量出他的
    高度。」、「（問：當時有無辦法抵抗？）我最多只能抵擋
    ，我沒有辦法抵抗，且我血流很多。」、「（問：攻擊你那
    二個人有無戴口罩？）我沒有印象。」等語，前後證述一致
    ，並與卷附案發現場監視器錄影光碟及翻拍照片相符，所指
    其中一名強盜之人臉圓、身材壯碩、蓄平頭，亦合於被告特
    徵，自無誤認之虞。而甲○○指稱該強盜之人身高約170公
    分，而被告經原審法院量測身高為165公分，有被告相片二
    紙附於原審卷第53、54頁可憑，是甲○○所指證下手強盜財
    物之人與被告實際身高僅相差數公分，已屬相近，且所述為
    大約高度，更係在遭受攻擊之際所作觀察，本難期精確無誤
    ，此部分甲○○雖不能明確證述被告身高為何，惟此尚難作
    為有利被告之認定。
  (四)另依一般社會通常觀念，自小客貨車之價值非低，使用者須
    隨身攜帶行車執照，如借予他人，必知借用者真實姓名、住
    所或聯絡方式，並約定返還時間，乃被告雖辯稱將登記伊姊
    名義之5876-NC號自小客貨車借予「阿文」，竟不知「阿文
    」之真實姓名、地址，又無「阿文」之聯絡方式，復未約定
    返還時間、地點，此之所辯自與常情乖違。又參以被告向丙○○借用機車前往〈伊住處附近〉拿回粉紅長袋包裏之長條
    狀刀械一支及長條狀棍棒二支，放置該5876-NC號自小客貨
    車內，又向丙○○借用安全帽一頂、口罩一只，上該自小客
    貨車後未下車離開，該自小客貨車旋於數分鐘後，作為傷害
    甲○○身體及強盜財物之交通工具等情，為被告所是認，益
    徵甲○○之上開指證非虛，被告所辯無非飾卸之詞，不足採
    信。又「阿文」所駕駛搭載被告及「阿文」另名友人之5876
    -NC號自小客貨車，趁甲○○騎乘機車行至臺中縣大里市○○街22號前，加速自右後方超越甲○○之機車，將甲○○之
    機車撞夾在該自小客貨車及路旁停放之自小客貨車之間，並
    於甲○○騎乘機車倒地，甲○○跌坐在地時，由被告手持長
    條狀刀械一支、「阿文」之友人頭戴安全帽雙手各持一支長
    條狀棍棒下車，持續毆擊甲○○，使甲○○受有左眉部裂傷
    約4公分長、雙肘及右膝擦傷、上背及腰部挫瘀傷之傷害，
    倒地不起，依當時之客觀情狀，其等所施以之強暴手段，顯
    已至使甲○○達不能抗拒之程度。
  (五)另按刑法上所謂結夥三人以上係指有共同犯罪之故意，結為
    一夥而言，把風行為，在排除犯罪障礙，助成犯罪之實現，
    在合同意思範圍內分擔犯罪行為之一部，故亦係共同正犯而
    應計入結夥之內（最高法院72年度臺上字第3201號裁判意旨
    參照）。查丙○○證稱伊將安全帽一頂、口罩一只借予被告
    時，除被告外，尚有二人在上開自用小客貨車上等語，而被
    告亦供稱係由「阿文」之人駕車，「阿文」之友人亦在車上
    等語，甲○○亦指證稱被告與一男子持上述刀械、棍棒攻擊
    伊之時，尚有一人駕駛上開自小客貨車在前等待、接應等語
    ，皆如上開所述。是本件係由「阿文」之人駕駛上述自小客
    貨車搭載被告與「阿文」之友人，在上開地點，由「阿文」
    駕車將甲○○所騎乘機車夾在該自小客貨車與路旁停放之自
    小客貨車間，致使甲○○所騎乘之機車人車倒地，再由被告
    與「阿文」之友人以上述方式攻擊甲○○，至甲○○無法抗
    拒，以強盜甲○○財物，「阿文」則駕車在前守候、接應，
    是被告自係以結夥三人以上、攜帶兇器之方式犯上述強盜罪
    ，自可認定。
  (六)是綜上所述，被告上開所辯純係事後卸責避就之詞，不足以
    採信，被告之選任辯護人辯護意旨所指亦不足以採為被告有
    利之認定。本案事證明確，被告上開犯罪，堪以認定，應依
    法予以論科。
三、查本件犯罪所用之長條狀刀械一支及長條狀棍棒二支，在客
    觀上足以對人之生命、身體、安全構成威脅，具行兇危險性
    ，並已使甲○○受有上述傷害，自屬兇器無疑。又犯強盜罪
    ，於實行強暴行為之過程中，如因拉扯致被害人受有傷害，
    乃施強暴之當然結果，固不另論罪，惟強盜罪並非以傷人為
    當然之手段，若行為人另具有傷害故意，且發生傷害結果，
    應另成立傷害罪。本件被告與「阿文」之友人分持長條狀刀
    械、棍棒，毆擊甲○○，使甲○○受有左眉部裂傷約4公分
    長、雙肘及右膝擦傷、上背及腰部挫瘀傷之傷害，受傷程度
    非輕，且於強盜財物後仍持續予以毆擊，顯難認係施強暴之
    當然結果，應另具有傷害之犯意。是核被告所為，係犯刑法
    第277條第1項之傷害罪、同法第330條第1項之結夥三人以上
    攜帶兇器之加重強盜罪。被告與「阿文」、「阿文」之友人
    就犯上述二罪彼此間，有犯意聯絡及行為分擔，為共同正犯
    。又被告犯傷害、加重強盜二罪，犯意各別，行為互殊，應
    予分論併科。爰審酌被告尚無科前科紀錄，有臺灣高等法院
    被告前案紀錄表在卷可按，惟夥同「阿文」、「阿文」之友
    人等成年人，以上揭強暴手段，強盜甲○○財物，並使甲○○受有左眉部裂傷約4公分長、雙肘及右膝擦傷、上背及腰
    部挫瘀傷，手段兇殘，嚴重危害社會治安，情節不輕，惡性
    重大，又係隨機犯案，嚴重危害社會治安，再強盜取得現金
    共2萬3000元，犯後矢口否認犯罪，態度欠佳，復未賠償被
    害人甲○○任何損害等一切情狀，就被告犯傷害、加重強盜
    罪各為量處有期徒刑五月、七年四月，並定應執行刑有期徒
    刑七年六月，資以懲儆。
四、扣案之安全帽一頂雖係供本件犯罪所用，但為丙○○所有，
    另口罩一只亦為丙○○所有，並無證據證明供本件犯罪之用
    ；再供本件犯罪所用之長條狀刀械一支、長條狀棍棒二支，
    均未扣案，被告已否認為伊所有，且無證據證明係屬共犯「
    阿文」或「阿文」之友人所有、或屬違禁物，為免執行困難
    ，均不為沒收之宣告。
五、原審判決，以被告犯傷害、加重強盜罪，事證明確，依據刑
    事訴訟法第299條第1項前段，刑法第28條、第277條第1項、
    第330條第1項、第51條第5款，刑法施行法第1條之1第1項、
    第2項前段等規定予以論科，並審酌上情，就被告犯傷害、
    加重強盜二罪各為量處有期徒刑五月、七年四月，並定應執
    行刑有期徒刑七年六月之認事用法，並無違誤，量刑亦稱妥
    適。被告以否認犯罪為由提起上訴，並無可採，為無理由；
    檢察官據告訴人甲○○具狀請求以被告於犯後未與其達成和
    解，原審判決量刑過輕為由提起上訴，然按量刑輕重係屬事
    實審法院得依職權自由裁量之事項，茍已斟酌刑法第57條各
    款所列情狀而未逾法定刑度，即不得遽指為違法，原審判決
    理由已記載審酌上開情節，就被告犯傷害、加重強盜二罪，
    各量處有期徒刑五月、七年四月，定應執行刑有期徒刑七年
    六月之處刑，顯已注意適用刑法第57條之規定，且所處之刑
    亦符合「罰當其罪」之原則，並無輕重失衡之情形，是檢察
    官上訴理由所指，亦與本案事證情況不符，不足以認為原判
    決有何不當或違法。是被告與檢察官之上訴，均無理由，應
    予以駁回。
據上論結，應依刑事訴訟法第368條，判決如主文。
本案經檢察官吳萃芳到庭執行職務。
中    華    民    國    98    年    10    月    22    日
            刑事第三庭    審判長法  官  王  增  瑜
                                法  官  吳  進  發
                                法  官  梁  堯  銘
以上正本證明與原本無異。
如不服本判決應於收受送達後10日內向本院提出上訴書狀，其未
敘述上訴之理由者，並得於提起上訴後10日內向本院補提理由書
（均須按他造當事人之人數附繕本）「切勿逕送上級法院」。
                                書記官  陳  玫  伶
中    華    民    國    98    年    10    月    22    日


司法院資訊處製作；財團法人民間司法改革基金會備份。
